【裁判字號】    99,抗,146
【裁判日期】    990601
【裁判案由】    假處分
【裁判全文】
臺灣高等法院臺中分院民事裁定           99年度抗字第146號
抗 告 人
即債務人   丙○○
相 對 人
即債權人   乙○○
           甲○○
上列抗告人因與相對人等間假處分事件，對於中華民國99年2月
26日臺灣彰化地方法院98年度全字第19號所為裁定提起抗告，本
院裁定如下：
    主  文
原裁定除確定部分外廢棄。
相對人（即債權人）以新臺幣貳佰拾壹萬零捌拾貳元為抗告人
（即債務人）供擔保後，抗告人於原法院98年度訴字第876號確
認董事法律關係不存在等事件撤回或判決確定前，不得以丞盈金
屬材料行有限公司董事名義行使或指定他人代行董事職權。
第一、二審訴訟費用由相對人負擔。
    理  由
一、本件相對人即債權人乙○○、甲○○主張：查相對人為夫妻
    關係，抗告人為相對人之長子。緣丞盈金屬材料行有限公司
    （下稱丞盈公司）係於民國（下同）80年間設立，並由相對
    人提供所需資金，及由相對人次子黃鴻文擔任該公司負責人
    ，然抗告人意圖擔任該公司負責人，而自95年12月間起，以
    各種不法方式脅迫黃鴻文同意將公司負責人變更為抗告人，
    並於96年1月22日由相對人及黃鴻文的親叔叔黃克修協調見
    證下，黃鴻文與抗告人簽立協議書（下簡稱系爭協議書），
    約定由抗告人給付黃鴻文新台幣（下同）1,800萬元後，黃
    鴻文將丞盈公司之股權讓與予抗告人。詎黃鴻文將丞盈公司
    之股權讓與予抗告人後，抗告人並未依約給付前開價金，反
    而仍持續以各種方式逼迫黃鴻文，並無故向臺灣彰化地方法
    院檢察署對黃鴻文提出刑事告訴，且不將丞盈公司盈餘分配
    予相對人，更將丞盈公司財產及營業收入侵占為己有，相對
    人不得已而提出告訴，現由臺灣彰化地方法院檢察署檢察官
    以97年度他字第139號案件偵查中。又於上開告訴案件偵查
    中，臺灣彰化地方法院檢察署鑒於兩造間為父母子女關係，
    勸諭雙方和解，並由檢察事務官居中協調，兩造乃達成暫時
    協議，抗告人並於98年6月11日書立股權轉讓同意書（下簡
    稱系爭股權轉讓同意書）予相對人，並於同年月17日由相對
    人與抗告人簽立股東同意書，同意由相對人乙○○擔任丞盈
    公司負責人，乙○○並先以該股東同意書向主管機關辦理丞
    盈公司負責人變更登記完畢。至於股權移轉變更登記部分，
    因須繳納數百萬元之稅款，乙○○則因籌款有困難而尚未辦
    理變更登記。嗣相對人乙○○擔任丞盈公司負責人後，清查
    抗告人擔任丞盈公司負責人期間之帳冊，竟然發現抗告人涉
    嫌侵吞丞盈公司財產或營業收入超過新台幣（下同）數千萬
    甚至上億元，抗告人發現上開侵占犯行東窗事發，無法掩飾
    罪行，竟於98年10月8日填具股東同意書，其內容略稱丞盈
    公司已推選抗告人擔任該公司負責人，抗告人並持該同意書
    向主管機關辦理變更丞盈公司負責人完畢，而丞盈公司負責
    人遭變更為抗告人後，相對人乙○○向丞盈公司客戶查詢，
    抗告人竟向丞盈公司客戶收取貨款1,566,083元，而丞盈公
    司銀行帳戶亦遭抗告人變更印鑑，領取一空。按公司法第10
    8條第1項規定：「公司應至少置董事一人執行業務並代表公
    司，最多置董事三人，應經三分之二以上股東之同意，就有
    行為能力之股東中選任之。董事有數人時，得以章程特定一
    人為董事長，對外代表公司」，依此規定，有限公司董事係
    以有限公司股東始能擔任，非有限公司股東並無資格擔任有
    限公司董事。又依公司法第12條規定：「公司設立登記後，
    有應登記之事項而不登記，或已登記之事項有變更而不為變
    更之登記者，不得以其事項對抗第三人」準此，公司法對於
    公司變更登記係採「登記對抗主義」，登記與否僅生對抗要
    件而非生效要件，從而，有限公司股東或出資額發生變動，
    原則上應為變更登記，惟此項變更登記依公司法第12條之規
    定，僅具有對抗第三人之效力，並非『變更』之生效要件，
    即股東出資額之轉讓，合乎民法一般債權讓與之規定及公司
    法第111條特別規定，即發生移轉效力。至是否變更登記，
    只是得否對抗第三人之效力問題，不影響轉讓之成立。準此
    ，抗告人於98年6月11日以系爭股權轉讓同意書，將其所有
    丞盈公司股權讓與予乙○○，此依公司法第12條規定及上開
    說明，該股權轉讓並不因未辦理登記而影響效力。又丞盈公
    司股東有三人，即相對人二人及抗告人，均同意前開抗告人
    將股權轉讓給相對人乙○○，此亦符合公司法第111條特別
    要件規定。此外，抗告人於98年6月11日將其所有丞盈公司
    股權讓與予相對人乙○○後，抗告人已非丞盈公司股東，根
    本無資格擔任丞盈公司董事，抗告人卻隱瞞有簽立系爭股權
    轉讓同意書之事實，另持98年10月8日股東同意書向主管機
    關辦理負責人變更登記，致主管機關陷於錯誤，誤為丞盈公
    司負責人變更登記，為此相對人業向原法院提起確認之訴（
    即98年度訴字第876號確認抗告人丙○○與丞盈公司間董事
    法律關係不存在事件；下簡稱系爭確認董事關係不存在訴訟
    ），但因非相當時日，該訴訟難以確定，而抗告人登記為丞
    盈公司負責人後即開始掏空丞盈公司之行為，如於該確認訴
    訟進行期間，不停止抗告人執行丞盈公司負責人之職務者，
    顯將造成丞盈公司難以回復之損害，故依民事訴訟法第538
    條規定，聲請定暫時狀態之假處分，並請求准為如下之假處
    分：(一)抗告人不得以丞盈金屬材料行有限公司董事名義行使
    或指定他人代行董事職權。(二)選任乙○○為丞盈金屬材料行
    有限公司臨時董事（查此部分業經原裁定駁回確定在案）。
    又查系爭確認董事關係不存在訴訟，雖尚未確定，但依該判
    決理由，抗告人登記為丞盈公司負責人，係出於抗告人之違
    法手段，並提出系爭確認董事關係不存在訴訟判決書乙件為
    憑，是原裁定准相對人假處分之聲請，於法並無不合等詞。
二、抗告人則以：按請求及假扣押之原因，債權人如未先為釋明
    ，縱就債務人所應受之損害供法院所定之擔保者，亦不得命
    為假扣押，必因釋明而有不足，並經債權人陳明願供擔保或
    法院認為適當者，始得命供擔保後為假扣押，此觀新修正民
    事訴訟法第526條自明。又此規定於假處分，依同法第533條
    規定，亦準用之。又同法第538條第1項、第2項規定，於爭
    執之法律關係，為防止發生重大之損害或避免急迫之危險或
    有其他相類之情形而有必要時，得聲請為定暫時狀態之處分
    。前項裁定，以其本案訴訟能確定該爭執之法律關係者為限
    。故適用上開條項准為定暫時狀態之處分，除審究是否為「
    於爭執之法律關係」外，並須兼顧相對人有無釋明「為防止
    發生重大之損害或避免急迫之危險或有其他相類之情形而有
    必要」之假處分原因存在而予適用，倘不能提出該能即時調
    查之證據以釋明者，即無就爭執之法律關係定暫時狀態之必
    要，於此情形，如非因釋明而有不足時，縱陳明願供擔保以
    代釋明，亦無足以補之，法院自應駁回其聲請，最高法院94
    年度台抗字第156號裁定意旨可資參照。而本件是否具有「
    為防止發生重大之損害或避免急迫之危險或有其他相類之情
    形而有必要」之假處分原因，應由相對人釋明，惟檢視相對
    人所提出的證據中，僅編號證6的「現金支出傳票」，是相
    對人要用來證明上開民事訴訟法第538條假處分原因，然這
    個證據與「損害」根本無關，其理由如下：(1)98年10月14日
    丞盈公司已由丙○○代表公司，所以，廠商要丞盈公司的負
    責人丙○○在這張「現金支出傳票」上簽名及押上日期「10
    /16」供其存檔，以備讓相對人乙○○瞭解，以解除伊所帶
    來的困擾，因此，乙○○才有這張廠商內部尚未核章的傳票
    。(2)這張傳票上並無任何核章，完全不能證明丙○○領到該
    款，相對人竟自解為「簽收單」，用以釋明有所謂的損害，
    參見民事訴訟法第538條第1項定暫時狀態之處分之要件，此
    容有誤導法院的嫌疑。再者，相對人乙○○與訴外人黃鴻文
    之種種不法行為，終導致丞盈公司無法經營下去，不得已從
    98年11月10日起暫停營業1年。況且抗告人為丞盈公司之董
    事，自得行使公司法所規定董事之職權，惟抗告人竟聲請法
    院禁止之，於法不合。綜上，相對人未釋明有何重大急迫之
    損害或危險，亦未釋明有何防止或避免之假處分必要性，其
    為本件聲請，亦於法不合，應予駁回，然原裁定竟准相對人
    假處分之聲請，於法不合，為此提起抗告，請求廢棄原裁定
    不利部分。又查相對人從未陳明就抗告人可能遭受損害願提
    供擔保後為該定暫時狀態之假處分，是原裁定顯有違誤。又
    查抗告人循法爭回代表公司之董事乙職後，發現丞盈公司因
    相對人乙○○之胡作非為已然造成丞盈公司趨近空殼狀態，
    故立採暫停營業之措施，究屬不得不之作為，且絕對非屬損
    害丞盈公司權益之作為，是原裁定准相對人假處分之聲請，
    顯於法有悖云云。
三、按於爭執之法律關係，為防止發生重大之損害或避免急迫之
    危險或有其他相類之情形而有必要時，得聲請為定暫時狀態
    之處分，民事訴訟法第538條定有明文，此即所謂定暫時狀
    態之假處分。又按同法第526條第1、2、3項明定「請求及假
    扣押之原因，應釋明之」；「前項釋明如有不足，而債權人
    陳明願供擔保或法院認為適當者，法院得定相當之擔保，命
    供擔保後為假扣押」；「請求及假扣押之原因雖經釋明，法
    院亦得命債權人供擔保後為假扣押」。又同法第533條規定
    ：「關於假扣押之規定，於假處分準用之。但因第五百三十
    五條及第五百三十六條之規定而不同者，不在此限」。又按
    假處分係保全強制執行方法之一種，原為在本案請求尚未經
    判決確定以前，預防將來債權人勝訴後，因請求標的之現狀
    變更，有日後不能強制執行或甚難執行之虞者而設，至債權
    人聲請假處分所主張之權利，債務人對之有所爭執者，應於
    現在或將來有訴訟繫屬時，請求法院為本案之判決，以資解
    決，尚非聲請假處分時，先應解決之問題，最高法院69年台
    抗字第72號著有判例。經查：兩造間現因爭執抗告人是否為
    丞盈公司之董事，其本案訴訟為原法院98年度訴字第876號
    確認董事法律關係不存在等事件，並經原審判決：「確認被
    告丙○○與丞盈金屬材料行有限公司間之董事關係不存在」
    在案，有相對人提出之判決書為憑（見本審卷第39-50頁）
    ，並經本院調閱該案件卷宗影本（見本審卷第126-145頁）
    ，核閱無誤。又抗告人現任職丞盈公司董事，並執行董事職
    務，對丞盈公司自有危害，相對人為防止發生重大之損害或
    避免急迫之危險，自有必要定暫時狀態之假處分，惟系爭確
    認董事關係不存在訴訟，尚未判決確定，是相對人對本件假
    處分請求，縱有釋明，法院亦應依職權命供擔保後為假處分
    ，是原裁定未命相對人供擔保後為假處分，顯有未洽，應予
    廢棄（查命相對人供擔保金額，下述之）。至抗告人抗辯，
    伊為丞盈公司合法董事，相對人並有掏空丞盈公司行為云云
    ，乃本案之判決，以資解決，並非本件假處分事件所得審究
    ，併此明。
四、又按最高法院48年台抗字第142號判例謂：「法院為附條件
    之假處分裁定，命於債權人供擔保後得為假處分，此項擔保
    係備賠償債務人所應受之損害，故法院定此項擔保額，應斟
    酌債務人所應受之損害為衡量之標準」；又同院63年台抗字
    第142號判例亦曰：「法院定擔保金額而為准許假處分之裁
    定者，該項擔保係備供債務人因假處分所受損害之賠償（民
    事訴訟法第五百三十三條準用第五百二十六條第二、三項、
    第五百三十一條參照），其數額應依標的物受假處分後，債
    務人不能利用或處分該標的物所受之損害額，或因供擔保所
    受之損害額定之，非以標的物之價值為依據」。經查，系爭
    確認董事關係不存在訴訟，抗告人敗訴部分，即「確認被告
    丙○○與丞盈金屬材料行有限公司間之董事關係不存在」部
    分，原審核算訴訟標的價值為13,800,000元，有裁定書乙件
    在卷可按（見本審卷第126頁）。又依各級法院辦案期限實
    施要點規定，第一審辦案期限為1年4月、第二審為2年、第
    三審為1年（按本案訴訟可上訴至第三審）。又查系爭確認
    董事關係不存在訴訟第一審辦案期限自98年10月29日起，迄
    99年3月4止結案，亦有系爭確認董事關係不存在訴訟卷面在
    卷可參（見本審卷第127頁），則預估至訴訟確定約需時為
    ：
    一審：98年10月29日起，迄99年3月4日共127日
    二審：2年共730日
    三審：1年共365日。合計1222日（127天+730天+365天＝122
    2天），且應以法定遲延利息即週年利率5％計算其損害，則
    故本件若准予假處分，抗告人可能受有2,310,082元損害（
    計算式13,800,0005％1222/365＝2,310,082；小數點以
    下四捨五入），並應以該金額為擔保金，始為允當。然原裁
    定未命相對人提供擔保，逕准為假處分，顯有未當。綜上所
    述，抗告意旨指摘原裁定，未命擔保金額，即准為假處分，
    求予廢棄改判，為有理由。爰由本院予以廢棄改判，如主文
    第二項所示。
五、本件事證已臻明確，兩造其餘攻擊或防禦方法及所提證據，
    均與本院心證之形成，不生影響，爰不一一再加以論述，併
    此明。
六、據上論結，本件抗告為有理由，應依民事訴訟法第四百九十
    五條之一、第四百五十條、第四百九十二條、第七十八條、
    第八十五條第一項，裁定如主文。
中    華    民    國    99    年    6     月    1     日
            民事第一庭    審判長法  官  吳 火 川
                                法  官  胡 景 彬
                                法  官  陳 繼 先
以上正本係照原本作成。
再為抗告應以適用法規顯有錯誤為理由。
如提起再抗告者應於裁定送達後10日內向本院提出抗告理由狀（
須按照他造人數附具繕本）並繳納抗告裁判費新臺幣1,000元，
同時委任律師或具有律師資格之關係人為代理人。
                                書記官  陳 三 軫
中    華    民    國    99    年    6     月    1     日
                                                      Ｓ

司法院資訊處製作；財團法人民間司法改革基金會備份。
